臺灣高等法院民事判決
109年度重上字第459號
上  訴  人  簡連發  
            黃浴沂  
共      同   
訴訟代理人  李秋銘律師
被 上訴 人  游旺欉  
訴訟代理人  高大凱律師
            張耕豪律師
上列當事人間請求返還不當得利事件，上訴人對於中華民國109
年4月15日臺灣宜蘭地方法院107年度重訴字第59號第一審判決，
提起上訴，本院於110年11月30日言詞辯論終結，判決如下：
    主  文
上訴駁回。
第二審訴訟費用由上訴人簡連發負擔百分之八十四，餘由上訴人
黃浴沂負擔。
　　事實及理由
一、被上訴人主張：兩造與訴外人林李榮華、張菊芳、李清林、
    呂秉霖於民國92年4月17日共同設立訴外人孝恩股份有限公
    司（下稱孝恩公司），登記資本額新臺幣（下同）2,000萬
    元。該公司於92年5月21日第1次增資（下稱系爭增資），增
    資後資本額6,000萬元。被上訴人增資股數90萬股，應繳納
    股款900萬元；上訴人簡連發增資股數126萬股，應繳納股款
    1,260萬元；上訴人黃浴沂增資股數80萬股，應繳納股款800
    萬元。然簡連發、黃浴沂實際繳納股款各僅240萬元、600萬
    元，不足餘額均由伊墊付，分別積欠伊1,020萬元、200萬元
    未償還等情。爰依民法第478條、第179條、第176條第1項、
    第2項規定，擇一有利求為命簡連發、黃浴沂依序給付1,020
    萬元、200萬元及均自102年5月11日起算法定遲延利息之判
    決（原審為上訴人敗訴之判決，其提起上訴）。
二、上訴人則以：被上訴人於92年5月21日，自其申設之合作金
    庫商業銀行宜蘭分行帳號0000000000000號帳戶（下稱被上
    訴人合庫帳戶），單筆匯入孝恩公司收受增資款之同分行帳
    號0000000000000號帳戶（下稱系爭帳戶）1,549萬元，其中
    1,489萬1,339元資金係來自於孝恩公司，並非被上訴人個人
    資金。故被上訴人並無為伊墊付增資款，且兩造間並無借貸
    意思合致。又被上訴人繳款係因會計師辦理公司登記查核所
    需，係為公司管理事務之意思，非為伊管理事務之意思，並
    非無因管理或不當得利等語，資為抗辯。上訴聲明：㈠原判
    決廢棄；㈡被上訴人在第一審之訴及假執行之聲請均駁回。
三、兩造與林李榮華、張菊芳、李清林、呂秉霖於92年4月17日
    共同設立孝恩公司，原資本額2,000萬元；系爭增資後，孝
    恩公司資本額為6,000萬元，被上訴人、簡連發、黃浴沂增
    資股數依序為90萬股、126萬股、80萬股，應繳納股款依序
    為900萬元、1,260萬元、800萬元；簡連發、黃浴沂截至孝
    恩公司系爭增資股款繳納期限屆至時止，各僅匯（存）入24
    0萬元、600萬元至孝恩公司系爭帳戶等事實，為兩造所不爭
    執（見本院卷一第176頁、本院卷二第4頁），堪信屬實。被
    上訴人請求上訴人給付，為上訴人以前詞所拒。茲析述如下
    ：
　㈠參諸98年2月5日修正前「公司申請登記資本額查核辦法」（
    現已更名為「會計師查核簽證公司登記資本額辦法」）第2
    條第1項、第5條第1項分別規定：「公司申請設立登記或合
    併、分割、增減實收資本額等變更登記，除依證券交易法第
    28條之2規定辦理庫藏股減資外，應檢送設立、合併、分割
    、收購、股份轉換、增減實收資本額基準日經會計師查核簽
    證之資產負債表，並依其性質檢附加蓋公司及代表公司負責
    人印鑑章之下列文件，經會計師於騎縫處加蓋會計師印鑑章
    。一、股東繳納現金股款明細表。二、債權抵繳股款明細表
    。三、財產抵繳股款明細表…」；「股東繳納現金股款明細
    表，應載明股東姓名、股款繳納之日期及金額、股款送存銀
    行之日期及帳戶，並檢附送金單影本，無送金單者，檢送存
    摺或對帳單或查詢單影本。如公司於銀行設有專戶委託代收
    全部股款者，得以專戶儲存契約書（或代收股款契約）及銀
    行收足股款證明替代之。銀行存款與帳冊記載不符者，應編
    製調節表。股款如已動用應加附資金動用明細表，說明其用
    途；必要時主管機關得要求加附主要動用憑證影本」等文義
    以觀，可知公司增資時，應由公司負責人製作股東繳納現金
    股款明細表，並由會計師查核股東當次應繳之股款是否繳足
    。
　㈡孝恩公司於系爭增資前後，資本總額分別為2,000萬元、6,00
    0萬元，業如前述，故該次增資金額為4,000萬元。孝恩公司
    各股東就系爭增資之實際繳款時間、金額如附表欄位⑵所示
    ，亦為兩造所不爭執（見本院卷三第118頁）。故各股東實
    際繳款與應繳款之差額，計算如附表欄位⑶所示。佐以訴外
    人林吟山會計師於92年5月22日所製作之孝恩公司「增加資
    本登記資本額查核報告書」記載：「依本會計師查核結果，
    該公司現金增資之股款確已收足，詳如股東繳納現金股款明
    細表，截至簽證日止，上述現金股款尚未動用」等詞（見原
    審卷第21至22頁）以察，堪認孝恩公司之系爭增資，溢繳或
    短繳之各股東間應有互為撥補之情形，方於會計師查核時獲
    致「增資之股款確已收足」之結果。又系爭增資時，除被上
    訴人溢繳1,429萬元、簡連發短繳1,020萬元、黃浴沂短繳20
    0萬元（即附表編號1、2、4）外，雖另有呂秉霖溢繳111萬
    元、林李榮華短繳80萬元、李清林短繳240萬元（即附表編
    號3、6、7）。然依證人呂秉霖結證稱：伊於系爭增資時有
    匯款111萬元予孝恩公司，係因被上訴人當時打電話給伊，
    要求伊為李清林代墊增資款，伊有同意，故伊匯款111萬元
    全部是為李清林代墊等語（見本院卷三第299頁）可知，呂
    秉霖溢繳之111萬元，完全作為墊付李清林短繳之股款，自
    可認其餘短繳之股款1,429萬元（即簡連發1,020萬元、黃浴
    沂200萬元、林李榮華80萬元、李清林129萬元），均係由被
    上訴人墊付。準此，被上訴人主張其於孝恩公司系爭增資時
    溢繳之1,429萬元，其中1,020萬元、200萬元分別用於墊付
    補足簡連發、黃浴沂短繳之股款等情，應堪採信。
　㈢未受委任，並無義務，而為他人管理事務者，其管理應依本
    人明示或可得推知之意思，以有利於本人之方法為之；管理
    事務利於本人，並不違反本人明示或可得推知之意思者，管
    理人為本人支出必要或有益之費用，得請求本人償還其費用
    及自支出時起之利息，此觀民法第172條、第176條第1項規
    定甚明。查系爭增資時，被上訴人為孝恩公司之負責人，提
    供股東繳納股款資料予林吟山會計師，並委任其出具查核報
    告書，有委任書可稽（見原審卷第25頁）；且被上訴人於系
    爭增資時，依序為簡連發、黃浴沂墊付1,020萬元、200萬元
    股款，亦如前述；上訴人復均否認與被上訴人間就墊付上開
    股款有成立委任或消費借貸契約等情以觀，可見被上訴人明
    知未受上訴人委任，亦無義務為上訴人代墊，仍主動為上訴
    人墊付短繳之股款，並製作股東繳納現金股款明細表，將代
    墊款項標示為上訴人之繳款，交由會計師查核。又股份有限
    公司設立、增資時，應由認股之股東依所認股份實際繳足出
    資（公司法第9條第1項、第131條第1項、第276條第1項規定
    參照），是就被上訴人而言，上訴人應繳納系爭增資之股款
    ，自屬他人之事務；佐以上訴人不爭執其於系爭增資時確有
    認購股份數，但有短繳股款情事，亦如前述，可見上訴人均
    有意認購孝恩公司股份。故被上訴人為上訴人墊付股款，係
    有利於上訴人，且不違反上訴人明示或可得推知之意思。準
    此，被上訴人為簡連發、黃浴沂依序墊付1,020萬元、200萬
    元股款，核與前揭適法無因管理之法條規定相符，被上訴人
    自得請求簡連發、黃浴沂分別償還1,020萬元、200萬元。
　㈣上訴人辯稱：被上訴人未將無因管理之意思通知伊，且被上
    訴人為孝恩公司負責人，係為孝恩公司之登記事項而為事務
    之管理，並非為伊而為事務之管理，不符無因管理之要件云
    云。查民法第173條第1項固規定：管理人開始管理時，以能
    通知為限，應即通知本人。如無急迫之情事，應俟本人之指
    示。惟此規定係無因管理債之關係成立後，管理人對本人應
    盡之義務，如有違反，僅涉及有無債務不履行損害賠償之問
    題，與無因管理是否成立無涉，上訴人復為說明、舉證其因
    被上訴人未通知受有何損害，亦不影響上訴人應依無因管理
    之法律關係償還被上訴人之金額。又認股之股東應依所認股
    份實際繳足出資，此為股東之義務（事務）。公司負責人固
    於公司增資時，應製作股東繳納現金股款明細表交由會計師
    查核，然此係辦理公司增資及登記相關行政事務，非謂負責
    人有為股東繳納增資股款之義務。故被上訴人身為孝恩公司
    負責人，固應處理公司增資之登記事務，然無為簡連發、黃
    浴沂代墊增資股款之義務。是就代墊股款部分，仍屬管理他
    人之事務，而成立適法之無因管理。上訴人此部分所辯，均
    無可取。
　㈤上訴人另辯稱：孝恩公司系爭帳戶於92年5月16日轉帳支出1,
    489萬1,339元至被上訴人合庫帳戶，加計被上訴人原有存款
    60萬6,056元，合計1,549萬7,395元，經被上訴人於92年5月
    21日領出，隨即存入孝恩公司系爭帳戶，故被上訴人於92年
    5月21日匯入孝恩公司系爭帳戶之1,549萬元，其中1,489萬1
    ,339元資金來源為孝恩公司，非被上訴人出資為上訴人墊付
    股款云云。查孝恩公司系爭帳戶於92年5月16日轉帳1,489萬
    1,339元至被上訴人合庫帳戶，被上訴人於92年5月21日自該
    合庫帳戶提領1,549萬元，並於同日將1,549萬元存入孝恩公
    司系爭帳戶等事實，為兩造所不爭執（見本院卷一第177頁
    、本院卷二第4頁、本院卷三第118頁），固可認被上訴人於
    92年5月21日存入孝恩公司系爭帳戶之1,549萬元，其中1,48
    9萬1,339元資金來源係孝恩公司於92年5月16日轉帳匯入。
    然不論孝恩公司上開轉帳匯款至被上訴人合庫帳戶之原因關
    係為何，該款項一旦進入被上訴人合庫帳戶後，即成為被上
    訴人對銀行之消費寄託債權。被上訴人嗣於92年5月21日領
    取1,549萬元並存入孝恩公司系爭帳戶，自係處分「自己」
    之財產且「為」上訴人管理繳足增資股款事務之行為。至於
    孝恩公司於92年5月16日轉帳匯入被上訴人合庫帳戶1,489萬
    1,339元，則屬孝恩公司與被上訴人間之法律關係，即孝恩
    公司得否本於其與被上訴人間之原因關係向被上訴人請求返
    還1,489萬1,339元之問題，而與上訴人無涉，亦不影響被上
    訴人得依無因管理之法律關係向上訴人請求。上訴人此部分
    所辯，亦非可採。
　㈥適法無因管理之管理人為本人支出必要或有益之費用，得請
    求本人償還其費用及自支出時起之利息；給付有確定期限者
    ，債務人自期限屆滿時起，負遲延責任；遲延之債務，以支
    付金錢為標的者，債權人得請求依法定利率計算之遲延利息
    ；應付利息之債務，其利率未經約定，亦無法律可據者，週
    年利率為5％；利息請求權，因5年間不行使而消滅，此觀民
    法第176條第1項、第229條第1項、第233條第1項前段、第20
    3條、第126條規定甚明。被上訴人係於105年5月21日存入1,
    549萬元至孝恩公司系爭帳戶而為上訴人代墊增資股款，應
    自該日起算利息，然因被上訴人於107年5月11日起訴（見原
    審卷第11頁），是其請求回溯5年即102年5月11日起算之法
    定遲延利息，亦屬有據。
四、綜上所述，被上訴人依民法第176條第1項規定，請求簡連發
    、黃浴沂依序給付1,020萬元、200萬元，及均自102年5月11
    日起至清償日止，按週年利率5％計算之利息，應予准許。被
    上訴人另依民法第478條、第179條、第176條第2項規定而為
    請求，業據陳明與民法第176條第1項規定係擇一有利而為裁
    判之關係（見本院卷一第99頁），然無從為被上訴人更有利
    之結果，自毋庸裁判，併此敘明。原審判命上訴人分別如數
    給付本息，並為供擔保准、免假執行之宣告，核無不合。上
    訴意旨指摘原判決不當，求予廢棄改判，為無理由，應駁回
    其上訴。
五、本件事證已臻明確，兩造所為其餘攻擊、防禦及舉證，經本
    院審酌後，認與判決結論均無影響，爰不一一論列，附此敘
    明。
六、據上論結，本件上訴為無理由，依民事訴訟法第449條第1項
    、第78條、第85條，判決如主文。
中　　華　　民　　國　 110  　年　　12 　 月　　28　　日
                  民事第十八庭 
                        審判長法  官  黃明發
                              法  官  周美雲
　　　　　　　　　　　　　　　法  官  賴彥魁   
正本係照原本作成。
如不服本判決，應於收受送達後20日內向本院提出上訴書狀，其
未表明上訴理由者，應於提出上訴後20日內向本院補提理由書狀
（均須按他造當事人之人數附繕本）上訴時應提出委任律師或具
有律師資格之人之委任狀；委任有律師資格者，另應附具律師資
格證書及釋明委任人與受任人有民事訴訟法第466條之1第1項但
書或第2項所定關係之釋明文書影本。如委任律師提起上訴者，
應一併繳納上訴審裁判費。
中　　華　　民　　國　　110 　年　　12　　月　　29　　日
                              書記官  高瑞君  
附表：
編號 股東 ⑴股東繳款明細記載  ⑵系爭帳戶款項存入  ⑶金額差異   繳款時間 繳納金額 存入時間 存入金額  1 游旺欉 92.5.12 900萬元 92.5.13 400萬元 ＋1,429萬元     92.5.21 1,549萬元      92.5.21 340萬元  2 簡連發 92.5.21 1,260萬元 92.5.12 200萬元 －1,020萬元     92.5.21 40萬元  3 林李榮華 92.5.12 680萬元 92.5.20 600萬元 －80萬元   92.5.13       92.5.20     4 黃浴沂 92.5.20 800萬元 92.5.12 600萬元 －200萬元   92.5.21     5 張菊芳 未增資     6 李清林 92.5.21 360萬元 92.5.12 120萬元 －240萬元 7 呂秉霖 未增資  92.5.21 111萬元 ＋111萬元  合計  4,000萬元  4,000萬元 0